臺灣臺中地方法院民事判決　　　　　　　100年度訴字第586號
原　　　告　臺中市政府財政局
法定代理人　李錦娥
訴訟代理人　林建宏律師
被　　　告　林錦福
上列當事人間拆屋還地事件，本院於民國100年9月19日言詞辯論
終結，判決如下：
    主    文
被告應將坐落臺中市○區○○段二五三之三地號土地上如附圖所
示D部分（面積為零點零零肆貳公頃）之建物，及同段253-6地號
土地上如附圖所示B部分（面積為零點零零零公頃）之建物均
拆除，並將上開部分之土地交還原告。
被告應給付原告新臺幣壹萬柒仟捌佰陸拾貳元，及自民國一百年
三月三十一日起至清償日止，按年息百分之五計算之利息。原告
其餘之訴駁回。
訴訟費用由被告負擔。
本判決第二項原告勝訴部分，得假執行。
原告其餘假執行之聲請駁回。
    事實及理由
壹、程序方面：
一、被告經合法通知，無正當理由未於言詞辯論期日到場，核無
    民事訴訟法第386條各款所列情形，爰依原告之聲請，由其
    一造辯論而為判決。
二、按訴狀送達後，原告不得將原訴變更或追加他訴，但請求之
    基礎事實同一者，及擴張或減縮應受判決事項之聲明者，不
    在此限，民事訴訟法第255條第1項第2款、第3款分別定有明
    文。原告提起本件民事訴訟，原訴之聲明第1項為：「被告
    林錦福應將坐落臺中市○區○○段253-3、253-6地號土地（
    下稱系爭土地），門牌號碼為臺中市○區○○路57向12號、
    12 之1號之地上建物拆除，並將土地返還予原告。」等語，
    嗣於民國100年7月25日具狀更正聲明第一項為：「被告林錦
    福應將坐落臺中市○區○○段253-6、253-3地號土地上，如
    臺中市中山地政事務所100年5月23日土丈字第0715號土地複
    丈成果圖及標示部所示B、D部分，面積分別為30平方公尺、
    42 平方公尺，建物門牌號碼為臺中市○區○○路57向12號
    、12 之1號之未辦保存登記建物拆除，並將上開面積土地返
    還予原告。」等語，是原告此部分聲明均係基於被告無權占
    用系爭253-3、253-6地號土地搭建建物之同一事實，本於所
    有物返還請求權而為聲明之變更；另聲明第3項係求為「願
    供擔保，請准宣告假執行」。嗣於訴訟進行中變更請求為「
    就聲明第二項，願供擔保，請准宣告假執行」，核為減縮應
    受判決事項之聲明，核與上開民事訴訟法第255條第1項第2
    、3款之規定相合，均應予准許。
  (三)系爭土地所有權人為臺中市，管理者為原告之事實，業據原
    告提出系爭土地之土地登記謄本為證。按國有財產撥給各地
    國家機關使用者，名義上雖仍為國有，實際上即為使用機關
    行使所有人之權利，故本院對於是類財產，向准由管領機關
    起訴，代國家主張所有權人之權利，最高法院著有51年臺上
    字第2680號判例要旨可資參照。本件原告既為系爭土地之管
    理機關，依上說明，其自得代國家主張所有權人之權利，併
    予敘明。
貳、實體方面：
一、原告起訴主張：
  (一)系爭土地為原告所有，此有土地登記謄本及地籍圖附狀可查
    。經查，被告未得原告之同意，亦無任何合法權源，無權占
    用原告所有系爭土地且於其上建築房屋供自身使用，此有臺
    中市○區○○段253－3、253－6地號市有土地使用現況附狀
    可稽，迄今已積欠5年10個月之使用補償金，合計共新臺幣
    （下同）126,000元。
  (二)系爭土地既登記為原告所有，而被告未經原告同意，亦無正
    當權源，於原告所有之系爭土地興建地上建物，致原告所有
    之系爭土地遭占用之情形，顯為無權占有，是原告爰依民法
    第767條第1項前段、中段規定，請求被告拆屋還地。
  (三)另按民法第179條規定及最高法院61年臺上字第1695號判例
    要旨：「無權占有他人之房屋，依社會通常觀念可能獲得相
    當於租金之利益。」，查被告無權占有原告所有之系爭土地
    ，已如前述，是其確有無法律上原因而受有使用系爭土地之
    利益，並致原告受有相當於土地租金之損害，故原告自得依
    不當得利之法則，請求被告賠償原告自93年12月1日起至99
    年9 月30日止之相當於租金之不當得利126,000元。計算式
    ：補償金之公式＝申報地價×面積×5%÷1年，則本案各年
    之補償金：(1)93年l2月1日～93年12月31日之補償金為1,800
    元。(2)94年1月至12月之補償金為21,600元。(3)95年1月至12
    月之補償金為21,600元。(4)96年1月至l2月之補償金為21,60
    0元。(5)97年1月至12月之補償金為21,600元。(6)98年1月至
    12月之補償金為21,600元。(7)99年1月1日～99年9月30日之
    補償金為16,200元。綜上，93年12月1日至99年9月30日之補
    償金總和共計126,000元。
  (四)聲明：(1)被告應將坐落臺中市○區○○段253－6、253－3地
    號土地上，如臺中市中山地政事務所100年5月23日土丈字第
    0715號土地複丈成果圖及標示部所示B、D部分，面積分別為
    30平方公尺、42平方公尺，建物門牌號碼為臺中市○區○○
    路57巷l2之1號及12號之未辦保存登記建物拆除，並將上開
    面積土地返還予原告。(2)被告應給付原告126,000元及自訴
    狀繕本送達翌日起至清償日止，按年息5%計算之利息。
二、被告方面：
    被告未於言詞辯論期日到場，亦未提出準備書狀作何聲明或
    陳述。
三、法院之判斷：
  (一)按當事人對於他造主張之事實，於言詞辯論時不爭執者，視
    同自認；當事人對於他造主張之事實，已於相當時期受合法
    之通知，而於言詞辯論期日不到場，亦未提出準備書狀爭執
    者，準用第一項之規定，民事訴訟法第280條第1項、第3項
    分別定有明文。查原告主張系爭土地為其所有，被告所有如
    附圖編號B、D所示（門牌號碼各為臺中市○區○○路57巷12
    號、12之1號）面積分別為0.0030公頃、0.0062公頃之未辦
    理保存登記之地上建物，未經原告同意，擅自占用原告所有
    之系爭土地如附圖編號B、D所示面積分別為0.0030公頃、
    0.0062公頃部分等事實，業據原告提出土地登記第二類謄本
    2份、地籍圖謄本1份、現況查勘表2份為證，並經本院囑託
    臺中市中山地政事務所派員會同勘驗現場鑑測屬實，製有勘
    驗筆錄及鑑定圖各1份、現場照片9張在卷可憑。被告受本院
    相當時期合法之通知，於言詞辯論期日既未到場，復未提出
    任何書狀爭執，依前揭規定，亦應視同自認，堪信原告之主
    張為真實。
  (二)按所有人對於無權占有其所有物者，得請求返還之；對於妨
    害其所有權者，得請求除去之，民法第767條定有明文。本
    件被告無正當權源占用原告所有如附圖編號B、D所示部分之
    土地，業如前述，則原告本於所有物返還請求權之法律關係
    ，訴請被告將坐落臺中市○區○○段253-3地號及同段253-6
    地號等二筆土地上如附圖編號B、D所示面積分別為0.0030公
    頃、0.0062公頃之地上建物拆除，並將該部分之土地返還原
    告，洵屬有據，應予准許。
  (三)復按無法律上之原因而受利益，致他人受有損害者，應返還
    其利益，民法第179條定有明文。又無權占有他人土地，可
    能獲得相當於租金之利益，為社會通常之觀念（最高法院61
    年臺上字第1695號判例意旨參照）。被告所有之上開房屋，
    無權占有原告所有系爭土地如附圖編號B、D所示部分，已如
    前述，且原告主張被告自93年12月1日起即占用系爭迄今一
    節，被告受本院於相當時期之合法通知，亦未於言詞辯論期
    日到庭或提出準備書狀，對原告上述主張加以爭執，接諸前
    開法律規定及說明，亦應視同自認，堪信原告此部分之主張
    為真實。故被告自93年12月1日起，即無權占用原告所有系
    爭土地，而受有相當於租金之不當得利，從而，原告請求被
    告給付自93年12月1日起，至99年9月30日止，按年計算之不
    當得利，與前引條文規定及判例意旨均相符合，當屬有據。
    又系爭土地均位於臺中市區內，有前揭土地登記第二類謄本
    在卷足憑，則被告所有之上開房屋，因無權占用原告所有系
    爭土地，所受相當於租金之不當得利數額，應受土地法第10
    5條準用第97條規定之有關城市基地出租供建築房屋之租金
    數額限制，即不得超過系爭土地申報總價額年息之10%。又
    上開條文所謂之土地價額，依土地法施行法第25條規定，係
    指法定地價，亦即土地所有權人依土地法申報之地價（土地
    法第148條參照）。查系爭土地於99年1月之申報地價均為每
    平方公尺6,000元，有卷附該2筆土地之土地登記第二類謄本
    在卷足憑。本院如附圖編號B、D所示二棟建物均為二層樓房
    ，其等一樓部分均為加強磚造、二樓部分則均為鐵皮增建，
    且被告將系爭二棟建物現出租於第三人使用，如附圖編號B
    、D所示二棟建物所坐落地區之交通及生活機能尚可，此經
    本院現場履勘無誤，並製有勘驗筆錄及現場照片附卷可稽，
    是原告以系爭建物所占用系爭土地申報地價之年息5%，作為
    計算被告應返還不當得利數額之標準，並無不當。然按土地
    法第105條準用同法第97條第1項規定，城市地方土地之租金
    ，以不超過土地申報總價額年息10%為限。所謂法定地價，
    依土地法第148條規定，則係指土地所有人依該法規定所申
    報之地價而言。又基地租金之數額，除以基地申報地價為基
    礎外，尚須斟酌基地之位置，工商業繁榮之程度，承租人利
    用基地之經濟價值及所受利益等項，並與鄰地租金相比較，
    以為決定，並非必達申報總地價年息10%最高額，最高法院
    68年臺上字第3071號判例可資參照。經查，依卷附土地登記
    謄本記載，系爭土地2筆之歷年申報地價，53年8月均為每平
    方公尺45.4元，99年1月後始調整為每平方公尺6,000元，是
    本件原告所請求93年12月1月起至98年12月31日止相當於租
    金之不當得利，揭諸上開法律規定及說明，每年應不得超過
    每平方公尺4.54元【計算式：45.4元×10%＝4.54元】；99
    年1月1日起至99年9月30日止，每年租金不得超過每平方公
    尺600元【計算式：6,000元×10%＝600元】，原告主張以99
    年1月之申報地價每平方公尺6,000元按年息5％計算系爭土
    地2筆於93年12月1月至98年12月31日間其所受相當於租金之
    損害額合計109,800元，揆之上開規定及說明，顯高於系爭
    土地申報地價按年息百分之十計算之金額，是就原告此部分
    請求93年12月1月至98年12月31日相當於租金之不當得利逾
    系爭土地申報地價按年息百分之十計算之金額部分，即有未
    合，又查，被告占用原告系爭土地面積共計72平方公尺【計
    算式：30＋40＝72平方公尺】，基此計算原告得請求被告給
    付自93年12月1日起至99年9月30日止，共5年10個月相當於
    租金之不當得利應為17,862元【計算式：93年12月1日起至9
    8年12月31日：72平方公尺×45.4元×10％×61／12＝1,662
    ，，元以下四捨五入；99年1月1日起至99年9月30日：72平
    方公尺×6,00 0元×9/12年×5%＝16,200元；1,662＋16,20
    0＝17,862元】。是原告就此部分之請求相當於租金之不當
    得利，於上開17,862元範圍內，洵屬正當，應予准許，逾此
    請求之範圍，即屬無據，應予駁回。
  (四)從而，原告依民法第767條及不當得利之法律關係，請求被
    告拆除系爭土地上如附圖編號B、D所示部分之建物，並將系
    爭土地返還予原告，並給付相當於租金之不當得利合計17,
    862元，及自起訴狀繕本送達翌日即100年4月1日清償日止，
    按年息百分之五計算之遲延利息，為有理由，應予准許。逾
    此部分之請求，為無理由，應予駁回。又原告所命被告給付
    不當得利租金部分，雖未全部勝訴，惟此部分請求性質上為
    民事訴訟法第77條之2第2項所稱之「損害賠償」，不計入訴
    訟標的價額，依民事訴訟法第79條後段仍應由被告負擔全部
    訴訟費用，併為敘明。
四、本件判決所命被告給付之金額未逾500,000元，本院應依民
    事訴訟法第389條第1項第5款之規定，依職權宣告假執行，
    原告雖聲明就判決第2項願供擔保聲請宣告假執行，然其聲
    請僅係促使法院為職權之發動，爰不另為假執行准駁之諭知
    。至原告敗訴部分，其假執行之聲請即失所附麗，應予駁回
    ，附此敘明。
五、本件事證已臻明確，原告其餘主張及舉證，核與判決結果不
    生影響，爰不逐一論述。
六、訴訟費用負擔之依據：民事訴訟法第79條。
中    華    民    國    100    年   12    月    16    日
                  民事第一庭  法  官  戴博誠
以上正本係照原本作成。
如對本判決上訴，須於判決送達後20日內向本院提出上訴狀。如
委任律師提起上訴者，應一併繳納上訴審裁判費。
中    華    民    國    100    年   12    月    16    日
                              書記官  何俞瑩